【裁判字號】    99,上易,584
【裁判日期】    990831
【裁判案由】    塗銷抵押權登記等
【裁判全文】
臺灣高等法院民事判決                 99年度上易字第584號
上   訴   人  乙○○
訴 訟 代理人  周福珊律師
              王嘉斌律師
              賴玉梅律師
被  上 訴 人  丙○○
兼訴訟代理人  甲○○
上列當事人間請求塗銷抵押權登記等事件，上訴人對於中華民國
99年4月14日臺灣臺北地方法院98年度訴字第914號第一審判決提
起上訴，經本院於99年8月17日言詞辯論終結，判決如下：
    主  文
原判決關於駁回上訴人後開第二項之訴部分之裁判廢棄。
確認被上訴人對於上訴人所有坐落臺北市○○區○○段三小段39
6、397、398地號土地所有權應有部分各1/18 ，所設定本金最高
限額新台幣貳佰萬元抵押權所擔保之抵押債權超過新台幣壹佰參
拾伍萬元部分不存在。
其餘上訴駁回。
第一、二審訴訟費用由上訴人負擔。
    事  實  及  理  由
一、本件上訴人聲明求為判決：
    （一）原判決廢棄。
    （二）確認被上訴人對於上訴人所有坐落臺北市大安區○○
          段三小段396、397、398 地號土地所有權應有部分各
          1/18，所設定本金最高限額新台幣（下同）200 萬元
          抵押權所擔保之抵押債權超過135萬元部分不存在。
    （三）被上訴人應於受領上訴人各給付67萬5,000 元之同時
          將上訴人所有坐落臺北市○○區○○段三小段396、3
          97、398 地號土地所有權應有部分各1/18，所設定本
          金最高限額200萬元抵押權，債權額比例各1/2之抵押
          權設定登記予以塗銷。
    （四）第一、二審訴訟費用由被上訴人負擔。
    被上訴人聲明求為判決：上訴駁回。
二、上訴人起訴主張：伊父高銘忠於民國（下同）96年3月5日死
    亡，遺有坐落臺北市○○區○○段三小段396、397、398 地
    號土地所有權應有部分各1/18（下稱系爭土地），因其餘繼
    承人均拋棄繼承，由伊單獨繼承，伊已於96年6月4日辦畢繼
    承登記。而伊父高銘忠生前於94年12月16日提供系爭土地為
    擔保，設定本金最高限額200 萬元抵押權予訴外人張屘，約
    定存續期間自94年12月16日起至95 年2月15日止（下稱系爭
    抵押權），惟實際上向訴外人張屘借款者，係伊胞弟高杰榮
    ，故系爭抵押權所擔保之抵押債權應不存在，伊遂對於訴外
    人張屘提起確認抵押權不存在之訴，由原審法院以96年度訴
    字第9798號審理中，嗣因訴外人張屘於該案陳稱：高銘忠向
    其借款135萬元，後高杰榮找黃宗秀於96年3月21日將借款清
    償，其即將抵押權設定相關文件交予黃宗秀，並將設定予其
    之抵押權登記塗銷等語；且經伊調閱相關抵押權讓與資料得
    知黃宗秀已將系爭抵押權移轉登記予被上訴人，乃撤回該案
    起訴，並於97年12月12日發函通知被上訴人前來領取系爭抵
    押權所擔保之債權135 萬元，並辦理系爭抵押權塗銷登記，
    惟被上訴人均置之不理等情，爰求為確認系爭抵押權所擔保
    之抵押債權超過135 萬元部分不存在；及被上訴人應於受領
    上訴人各給付67萬5,000 元之同時將系爭抵押權債權額比例
    各1/2之抵押權設定登記予以塗銷之判決。
    被上訴人則以：高銘忠及高杰榮因在外負債無力解決，委託
    訴外人黃宗秀、陳威溢代為善後，高杰榮並偽稱其父高銘忠
    死亡後，其他繼承人已同意系爭土地由其單獨繼承，可以解
    決債務，並願將系爭抵押權先行登記予伊等，待辦理遺產分
    割繼承後，即無條件將系爭土地移轉登記予伊等云云，伊等
    乃支付超過200 萬元之代價，自訴外人張屘處取得債權讓與
    ，並辦妥系爭抵押權讓與登記予伊等而成為系爭抵押權人，
    詎待伊等清償高銘忠及高杰榮之債務後，高杰榮即避不見面
    ，且系爭土地亦變更由上訴人單獨繼承，顯見上訴人係與其
    他繼承人高杰榮等通謀而為詐害伊等之債權等語，資為抗辯
    。
三、經查上訴人之父高銘忠於94年12月16日提供系爭土地為擔保
    設定系爭抵押權予訴外人張屘，約定存續期間自94年12月16
    日起至95年2月15 日止，向訴外人張屘借款。嗣訴外人張屘
    之借款債權因被上訴人代為清償而讓與被上訴人，系爭抵押
    權並已於96 年3月21日辦畢移轉登記予被上訴人之事實，業
    據訴外人張屘在原審到場證述明確，並經原審向台北市大安
    地政事務所（下稱大安地政所）調取系爭抵押權設定登記申
    請案卷宗查明屬實，有大安地政所94年大安字第41027號、9
    6年大安字第10107號土地登記申請書及土地登記謄本可證（
    見原審卷第17-20頁、26-30頁）。又高銘忠嗣於96年3月5日
    死亡，其法定繼承人除上訴人外，其餘繼承人均拋棄繼承，
    並經臺灣板橋地方法院（下稱板橋地院）准予備查，系爭土
    地並已於96年6月4日由上訴人辦畢繼承登記之事實，亦經原
    審調取板橋地院96 年度繼字第795號拋棄繼承案卷宗查明屬
    實，並有板橋地院96 年5月1日板院輔家儀96年度繼字第795
    號函、及土地登記謄本可按（見原審卷第147頁、9-14 頁）
    ，且為兩造所不爭執（見原審卷第108 頁），均堪信為真實
    。
四、按確認之訴非原告有即受確認判決之法律上利益者，不得提
    起，所謂即受確認判決之法律上利益，係指法律關係之存否
    不明確，原告主觀上認其在法律上之地位有不安之狀態存在
    ，且此種不安之狀態，能以確認判決將之除去者而言，若縱
    經法院判決確認，亦不能除去其不安之狀態者，即難認有受
    確認判決之法律上利益（最高法院52年台上字第1240號判例
    參照）。系爭土地既由上訴人以繼承為原因而取得所有權，
    並已辦畢繼承登記，而系爭土地之原抵押權人張屘亦已於96
    年3月21 日將系爭抵押債權讓與被上訴人，並已辦畢抵押權
    移轉登記，有如上述。則上訴人主張系爭抵押權所擔保之債
    權200萬元其中超過135萬元部分不存在，既為被上訴人所爭
    執，揆之前開說明，上訴人提起本件確認之訴，自有即受確
    認判決之法律上利益。
五、上訴人主張高銘忠並未向訴外人張屘借款，實際上係訴外人
    高杰榮向訴外人張屘、陳威溢借款，系爭抵押權所擔保之債
    權並不存在，況訴外人張屘、陳威溢均稱訴外人張屘對訴外
    人高杰榮之借款債權亦僅有135萬元，故縱認該135萬元是訴
    外人高銘忠向訴外人張屘之借貸，系爭抵押權所擔保之債權
    亦僅有135萬元云云。被上訴人則以前詞置辯，經查：
（一）按系爭抵押權為不動產物權，非經登記，不生效力（民法
      第758 條規定參照）。抵押權人僅能依設定登記之內容行
      使權利，是抵押債務人究為何人，應以設定登記之內容為
      準。系爭抵押權於94年12月16日辦畢設定登記時，抵押債
      權人為訴外人張屘，債務人及抵押義務人均為訴外人高銘
      忠，所擔保之債權本金最高限額為200 萬元，有系爭抵押
      權設定登記申請書及土地登記謄本可按（見原審卷第17-2
      0頁、9-14 頁），則系爭抵押權所擔保之債務為訴外人高
      銘忠之債務，應堪認定。
（二）次按最高限額抵押權係指所有人提供抵押物，與債權人訂
      立在一定金額之限度內，擔保現在已發生及將來可能發生
      之債權之抵押權設定契約而言。此種抵押權所擔保之債權
      ，除訂約時已發生之債權外，即將來發生之債權，在約定
      限額之範圍內，亦為抵押權效力所及（最高法院66年台上
      字第1097號判例參照）。故最高限額抵押權乃為預定抵押
      物應擔保債權之最高限額所設定之抵押權。系爭抵押權雖
      登記為本金最高限額200 萬元，但依據證人張屘在另案原
      審法院96年度訴字第9798號確認抵押權不存在之訴事件所
      陳稱：「高銘忠因為要跟我借錢，所以提供不動產給我設
      定抵押，他向我借了135萬元，開了一張本票200萬元，..
      .」（見原審卷第25 頁），及訴外人高銘忠所簽發發票日
      為94年12月16日，面額200萬元，到期日為95年2月15日之
      本票1紙、以及大安地政所96年大安字第10107號土地登記
      申請書等文件（見原審卷第26- 30頁，第63頁、本院卷第
      31-34頁），足認訴外人高銘忠雖簽發面額200萬元之本票
      1紙交付予張屘，但張屘實際上僅交付借款135萬元予高銘
      忠，自堪認系爭抵押權於設定之初所擔保訴外人張屘對於
      高銘忠之借款債權僅有135萬元。
（三）再按抵押權所擔保者為原債權、利息、遲延利息、違約金
      及實行抵押權之費用，但契約另有約定者，不在此限（民
      法第861 條規定參照）。依據土地登記謄本及系爭抵押權
      設定登記申請書所示（見原審卷第9-14、17-20 頁），系
      爭抵押權並無利息及遲延利息之約定；至違約金部分，固
      約定依據各個債務契約所約定之違約金計收標準，但觀之
      高銘忠所簽交之本票（見原審卷第63頁），並無違約金之
      約定，而訴外人張屘復未提出伊與高銘忠間就系爭抵押借
      款債務另有給付違約金之約定，顯難認張屘與高銘忠間就
      上開抵押借款債務有另給付違約金之約定。至訴外人張屘
      將系爭抵押債權讓與被上訴人時，於96 年3月21日所出具
      之「債權額確定證明書」，其上雖記載系爭抵押權所擔保
      之債權額算至96年3月21日止，本金合計為200萬元及其違
      約金等（見本院卷第31頁），然因高銘忠已於張屘出具該
      紙證明書之前即已死亡，顯然該項結算並非經由張屘與高
      銘忠所結算並制作，而僅係由張屘片面所作成，尚難據為
      有利於被上訴人之證明。訴外人張屘既已自認伊僅交付高
      銘忠135 萬元借款，而系爭抵押權復無利息、遲延利息及
      違約金之約定， 從而系爭抵押權所擔保之債權應僅有135
      萬元。
（四）被上訴人雖抗辯張屘係將其抵押債權以200 萬元讓與伊二
      人，另外訴外人陳威溢、黃宗秀亦將彼二人與高杰榮間18
      4萬5000元之債權讓與伊二人，伊二人已給付予張屘135萬
      元之支票1紙（係禁止背書轉讓）及65萬元之支票1紙（並
      未禁止背書轉讓），由黃宗秀全權處理等情（見本院卷第
      27頁、39頁背面），並提出高銘忠所簽發200萬元之本票1
      紙、高杰榮所簽發面額總計為184萬5000元之支票5紙及退
      票理由單，及由被上訴人所交付分別經陳威溢、張屘、黃
      宗秀簽收，面額分別為135 萬元、65萬元、50萬元、15萬
      元之支票4紙為證（見原審卷第93- 95頁，133-137頁）。
      然此亦僅能據為證明張屘讓與系爭抵押債權予被上訴人時
      ，僅係向被上訴人收取135 萬元，至被上訴人另外所支付
      之65萬元支票並非由張屘所收取。縱認訴外人高杰榮確有
      持上開支票向張屘、陳威溢借款，亦因高杰榮所欠之債務
      ，並非屬於系爭抵押權所擔保之範圍，且陳威溢亦非經登
      記之系爭抵押債權人，亦不應包含在系爭抵押權所擔保之
      範圍內。系爭抵押權所擔保之訴外人高銘忠借款債務僅有
      135 萬元，而系爭抵押債權人張屘交付予訴外人高銘忠之
      借款僅有135 萬元，而其讓與債權與被上訴人時，亦僅自
      被上訴人處收取135 萬元。是上訴人主張系爭抵押權所擔
      保之債權額超過135萬元部分不存在，應屬可取。
六、末按抵押權為從物權，以主債權之存在為其存在之前提，故
    如主債權因清償、免除、抵銷或其他原因而消滅時，則抵押
    權自亦當然隨之消滅。惟如主債權一部消滅時，則否。此乃
    基於抵押權之不可分性所使然。而抵押權所擔保之主債權未
    全部消滅時，抵押人尚不得請求塗銷該抵押權設定登記（最
    高法院85 年度台上字第227號判決參照）。查上訴人既自認
    系爭抵押債權135 萬元迄未清償完畢，則上訴人請求塗銷系
    爭抵押權設定登記，應屬無據。至上訴人空言主張伊所應清
    償抵押債務，與伊所得請求塗銷抵押權設定登記係應同時履
    行云云，經核於法無據。
七、綜上所述，上訴人請求確認被上訴人就其所有坐落臺北市○
    ○區○○段三小段396、397、398 地號土地所有權應有部分
    各1/18，所設定本金最高限額200 萬元抵押權所擔保之抵押
    債權超過135 萬元部分不存在部分，自屬應予准許；至上訴
    人併請求被上訴人應於受領伊各給付65萬5000元之同時將前
    開抵押權設定登記予以塗銷部分，即屬不應准許。從而原審
    就上開應予准許部分，所為上訴人敗訴之判決，尚有未洽，
    上訴論旨指摘原判決此部分不當，求予廢棄改判，為有理由
    ；就上開不應准許部分，所為上訴人敗訴之判決，所持理由
    雖與本院不同，但其結果並無二致，仍應維持，上訴論旨指
    摘原判決此部分不當，求予廢棄改判，應認為無理由。
八、至兩造其餘之攻擊或防禦方法及未經援用之證據，經斟酌後
    ，認為均不足以影響本判決之結果，自無逐一詳予論駁之必
    要。併此敘明。
據上論結，本件上訴為一部有理由，一部應認為無理由，依民事
訴訟法第449條第2項、第450條、第79條，判決如主文。
中    華    民    國    99    年    8     月    31    日
                    民事第六庭
                        審判長法  官  林鄉誠
                              法  官  梁玉芬
                              法  官  張  蘭
正本係照原本作成。
不得上訴。
中    華    民    國    99    年    8     月    31    日
                              書記官  周淑靜

司法院資訊處製作；財團法人民間司法改革基金會備份。
